臺灣臺中地方法院刑事判決　　　　　　　　　　　　九十三年度易字第一五一號
　　公　訴　人　臺灣臺中地方法院檢察署檢察官
　　被　　　告　甲○○
右列被告因業務侵占案件，經檢察官聲請簡易判決處刑（九十二年度偵字第一四五五
三號），本院臺中簡易庭認不宜逕以簡易判決處刑，移由本院刑事庭依通常程序審理
，本院判決如左：
    主  文
甲○○共同連續意圖為自己不法之所有，而侵占對於業務上所持有之物，累犯，處有
期徒刑壹年。
    事  實
一、甲○○前於民國八十三年間，因妨害自由案件，經臺灣高等法院高雄分院判處有
    期徒刑六月確定；又於同年因竊盜案件，經臺灣屏東地方法院判處有期徒刑一年
    六月確定，因此二部分不合於應定執行刑之要件，因而接續執行，甫於八十六年
    四月八日執行完畢（起訴書誤載為四月二十八日），仍不知警惕。與乙○○（俟
    到案後另行審結）、丙○○（約五十五年次，苗栗縣人，此部分應由檢察官另行
    偵查）均自九十年起受僱於進誼企業有限公司（公司營業所在地：臺中市○○區
    ○○路八八二號三樓，代表人為丁○○，以下簡稱進誼公司），擔任特約協調人
    員，並以三人一組之方式，負責代進誼公司之客戶向其債務人協調債務清償事宜
    及收取債務人清償之款項等業務，均為從事業務之人。乙○○及丙○○向客戶之
    債務人收取之債務，依約應全數交予甲○○，由甲○○於收款後三日內交回進誼
    公司之會計人員。詎甲○○竟與乙○○、丙○○，共同基於意圖為自己及他人不
    法所有之概括犯意聯絡，將向如附表所示進誼公司客戶之債務人收取債務後，均
    未按時於收取後三日內全部繳交予進誼公司之會計人員，連續將之挪作生活費及
    零用錢之用，而予以侵占入己（進誼公司客戶及其債務人姓名、收取債務之時間
    、金額及方式，均詳如附表所示），共計侵占新臺幣（下同）五十九萬八千七百
    九十元，嗣因進誼公司向如附表所示之債務人查詢，始得悉上情。
二、案經進誼公司代表人丁○○訴由臺灣臺中地方法院檢察署檢察官聲請簡易判決處
    刑。
    理  由
一、訊據被告甲○○（以下簡稱被告）對於下列事項直承不諱：
  (一)與共同被告乙○○、共犯丙○○均自九十年起受僱於進誼公司，擔任特約協調人
    員，並以三人一組之方式，負責代進誼公司之客戶向其債務人協調債務清償事宜
    及收取債務人清償之款項等業務，共同被告乙○○及共犯丙○○向客戶之債務人
    收取之債務，依約應全數交予被告，由其於收款後三日內交回進誼公司之會計人
    員。
  (二)附表編號１證人湯錦宏之部分，係被告指示案外人湯錦宏匯款至案外人黃文彬及
    王鳴煌之帳戶，此部分與證人湯錦宏匯至被告帳戶之款項，均應由被告負責繳回
    給告訴人，但尚未繳回。
  (三)附表編號２案外人秦偃鎮部分，係由共同被告乙○○負責處理。
  (四)附表編號３案外人顏水彬部分，共同被告乙○○有告訴被告，其要將收回之款項
    當作生活費，並未繳回告訴人。
  (五)附表編號４案外人辛成祥部分，係共同被告乙○○負責處理，其曾表示有收回十
    四萬元。
  (六)附表編號５黃森鐘部分，共同被告乙○○有代為案外人黃森鐘收取現金及支票。
  (七)共同被告乙○○及共犯丙○○曾向被告拿取部分收回之款項作為生活費。
    惟被告矢口否認有何業務侵占犯行，辯稱：湯錦宏所提出之收據部分已無印象；
    匯到伊帳戶之款項是伊或同組之人去提領出來的，是乙○○及丙○○用掉了，伊
    並未用那些錢，乙○○收回的錢，不知有無全數交給伊，有時伊向乙○○收錢時
    ，乙○○始告知已先拿部分去花用；有與乙○○說好告訴人向伊要錢時，就必須
    將扣除佣金後要繳回的款項交給告訴人，後來告訴人向伊催討時，伊與告訴人結
    算，並叫告訴人提出本件告訴，要乙○○出來處理，後來乙○○有簽發票面金額
    為三十萬元之本票給告訴人，該三十萬元是扣除收回金額四分之一即告訴人應給
    付之佣金後之金額，但告訴人說嗣後本票並未兌現云云。
二、本院查：
  (一)告訴代理人己○○於警詢、偵查及本院審理時迭指訴：被告與乙○○均自九十年
    間起任職於告訴人公司，擔任特約協調人員，負責協調客戶間之債權債務清償事
    宜及收取債務人清償款項之業務，其二人與丙○○以三人一組之方式，由被告主
    談並將收回之款項於三日內全數交回告訴人彙算等語甚詳（見發查卷第一四頁起
    、偵卷第一六頁、本院卷九十三年十月十九日審理筆錄），核與被告此部分之供
    述相符，共同被告乙○○復於警詢及偵查中供承：是自九十年十二月份起任職於
    告訴人公司，負責代告訴人客戶催討債務，是三人編成一組，收回來之款項，均
    由被告繳回公司，告訴人與客戶五五分帳，與伊等亦是五五分帳等語（見偵卷第
    一四頁背面、二七頁），並有切結保證書二份附卷可稽（見偵卷第七一、七二頁
    ），而堪以採信。
  (二)又告訴代理人復指訴：指派被告、乙○○及丙○○收取如附表所示之債款，惟被
    告並未將如附表所示之金額交回告訴人等語（見本院卷九十三年十月十九日審理
    筆錄），並有委任書六份、分期和解書二份附卷可稽（見偵卷第四三、五二、五
    四、五五、五六、五九、六○、六二、六三頁）。經查：
  1.共同被告乙○○於本院審理時對於其有向案外人秦偃鎮收取如附表編號２所示之
    五千元、向證人顏水彬收取如附表編號３所示之八萬五千元、向證人辛成祥收取
    如附表編號４所示之十四萬元、向案外人黃森鐘收取如附表編號５所示之十四萬
    元；另被告有向證人湯錦宏收取如附表編號編號１之2.、5.、6.、7.、8.部分款
    項等情，均不爭執。
  2.另被告有向證人湯錦宏收取如附表編號１所示金額等情，並經證人湯錦宏於偵查
    中證述：有見過被告及乙○○，後來陸續匯錢至被告、王鳴煌及黃文彬之帳戶等
    語明確（見偵卷第八六頁），並提出郵政國內匯款執據六份、第一商業銀行匯款
    通知單及共犯丙○○於九十一年二月七日出具之收受十萬元現金之證明書各一份
    在卷可憑（見偵卷第九○至九五、九六頁）。被告雖辯稱：證人湯錦宏提出之收
    據部分已無印象云云，惟查證人湯錦宏所提出交付如附表編號１之1.所示之十萬
    元之證明書係由共犯丙○○所出具，而共犯丙○○係與被告、共同被告乙○○三
    人一組，其所收回之款項亦應由被告負責交回告訴人等情，業如前述，因此，該
    十萬元亦屬被告應交回告訴人之款項，允無疑義。至證人湯錦宏另外提出由案外
    人李連興於九十年十月十九日收受之五千元貨款之證明書一份（見偵卷第九六頁
    ），其上並未載明債權人為何人或李連興係代告訴人收受此筆款項之旨，而無由
    確認該五千元貨款亦屬證人湯錦宏積欠紀文都之債務，被告復否認認識李連興，
    本諸罪疑惟輕原則，自難遽認該李連興之人所收受之五千元亦屬被告或共同被告
    乙○○、丙○○所收回後加以侵占之款項。
  3.被告於本院審理時供稱：案外人秦偃鎮之部分係共同被告乙○○在處理的等語，
    而共同被告乙○○於本院準備程序時亦不爭執有向案外人秦偃鎮收取如附表編號
    ２之五千元，復如前述，核與告訴代理人之指訴相符，應堪認共同被告乙○○確
    實有向案外人秦偃鎮收取五千元無誤。
  4.證人顏水彬於偵查中證述：乙○○有向伊催討積欠陳明火之債務，分三次清償，
    第一次是九十一年三月二十二日給付三萬元現金予乙○○，第二次是同年四月十
    八日，給付五萬五千元予乙○○，剩餘之二十餘萬元，係另一批人來收的等語（
    見偵卷第一一○頁），被告復於本院審理時供稱：乙○○曾向伊表示有向顏水彬
    收回之三萬元及五萬五千元，要當作生活費等語，自堪認共同被告乙○○向證人
    顏水彬所收受之如附表編號３之八萬五千元，確已遭共同被告乙○○挪為己用。
  5.共同被告乙○○於偵查中已供承：記得有向辛成祥要回這筆債務等語，告訴人亦
    指稱曾和證人辛成祥通過二次電話，證人辛成祥說已經還錢，是給現金等語（以
    上均見偵卷第八七頁），並提出證人辛成祥於九十年十一月十七日所出具之分期
    和解書（見偵卷第六○頁），而該和解書上確已載明證人辛成祥積欠廖文宗十四
    萬元，以分二期每期各給付七萬元之方式清償等情，被告復供陳：這部分是乙○○及其朋友王文裕一起去處理的，有說十四萬元有收回來，但乙○○要先拿去用
    等語。雖證人辛成祥雖於偵查中證述：不認識廖文宗，未積欠廖文宗債務，亦無
    討債公司之人去催討債務，亦未見過乙○○等語（見偵卷第八六、八七頁），惟
    共同被告乙○○如無收取是項債務，焉會自承已向證人辛成祥收取十四萬元，而
    使自己被認定侵占之數額有提高之危險；又被告乙○○如已向證人辛成祥收取十
    四萬元之債務，並將之侵占入己，則因債權人廖文宗對證人辛成祥之是項債務已
    因清償而消滅，告訴人依委任契約負有給付十四萬元予債權人廖文宗之義務，如
    共同被告乙○○尚未向證人辛成祥收取，債權人廖文宗對證人辛成祥之債務仍然
    存在，告訴人對債權人廖文宗並無需負擔民事責任，兩相比較，後者顯然對於告
    訴人較為有利，如證人辛成祥未曾表示已交付十四萬元予共同被告乙○○，告訴
    人應無由為此項不利於己之指訴，因此共同被告乙○○之供述及告訴代理人之指
    訴，應較堪採信，是共同被告乙○○應有向證人辛成祥收取如附表編號４之債務
    ，並加以侵占無訛。
  6.至於如附表編號５之部分，被告於本院審理時供稱：黃森鐘七萬元之現金及七萬
    元支票應該是乙○○拿去用等語，而共同被告乙○○於九十一年十月十五日所出
    具之悔過書中已載明有向黃森鐘收取七萬元現金及七萬元支票，並未繳回告訴人
    等語（見偵卷第三七頁），雖其於該悔過書中表示該現金及支票均由被告收取，
    其分文未取，惟其於本院準備程序時，並不爭執有向案外人黃森鐘收取十四萬元
    之事實，因此堪認共同被告乙○○於悔過書內所述收回來之十四萬元已全數交給
    被告云云，應係卸責之詞，被告供稱此筆金額已由共同被告乙○○擅自取用等語
    ，應堪採信。
  7.如附表編號６部分：告訴人另指訴被告及共同被告乙○○亦向案外人陳幸珠收取
    二萬九千元，並提出郵政國內匯款執據一份為證（見偵卷第五三頁），而被告則
    辯稱：此部分是乙○○及丙○○去處理的，此部分忘記有無繳回了云云，惟查該
    匯款執據之匯款金額僅有五千元，雖其下方記載「12.月王'r已收二萬四千元」
    等文字，惟其後並無被告、共同被告乙○○或共犯丙○○之簽名確認，是尚不足
    以作為被告、共同被告或共犯丙○○有向案外人陳幸珠收取二萬四千元之證明。
    至該五千元之部分，觀諸上開匯款執據上受款人欄係記載被告姓名，且該匯入之
    帳號與附表１其中5.至8.部分款項匯入之帳號相同，因此此部分應與附表編號１
    之部分相同，均屬被告所收取之款項，應屬無疑。
  8.綜上，被告、共同被告乙○○及共犯丙○○確已收受如附表所示之金額，共計五
    十九萬八千七百九十元等情，應堪認定。
  (三)另告訴人指稱：依規定被告須將其與共同被告乙○○、丙○○收回之款項，於三
    日內繳回公司，公司並未同意收回來之款項可以先供作其生活費、零用錢，他們
    亦未提過要私下借用收回之款項等語，而被告雖辯稱：必須繳回給告訴人之金額
    是扣除佣金後之部分云云，惟查依卷附被告與共同被告乙○○所簽立之切結保證
    書其中第三條即已載明：「特約協調人員，協調回來之金額一律繳交本公司（即
    告訴人）會計入帳，絕不私吞挪用，若經查獲行為不軌，願受法律制裁˙˙˙」
    ，足證告訴人前揭關於被告等人應於收回之款項於三日內全數交回告訴人之指訴
    ，核其與被告、共同被告乙○○之約定相符，因此被告、共同被告乙○○及共犯
    丙○○自不得擅自挪用所收回之款項甚明。被告其前揭所辯，顯不足採。
  (四)被告前於偵查中即已供承：有將追討到之債務私自侵占，但並非所有款項均是伊
    自己拿走，是將收來的錢發給乙○○及丙○○二人，因為他們有時需要零用錢，
    而乙○○吃、住均依靠伊，另有部分是乙○○私自用掉了等語（見偵卷第三四、
    三五頁）；另於本院審理時供承：乙○○及丙○○有些收回之款項會交給伊，未
    交出來之部分，他們會告知要先拿去用，有時也會先拿給伊，伊再拿部分讓他們
    當作生活費，此事並未告知告訴人等語；而共同被告乙○○亦於偵查中供陳：被
    告有時會拿些錢讓伊加油，或作為零用金讓伊先使用，亦會拿一些錢來吃飯，而
    被告拿錢給伊用時，知道那些錢是向客戶要來的債務等語（見偵卷第三五、七八
    、一二二頁），堪認被告確實有在未告知告訴人，取得告訴人同意之情形下，即
    將收回之款項供作己用、發給或同意共同被告乙○○及丙○○將之充作生活費，
    共同被告乙○○及共犯丙○○，亦於知悉被告交付供其等作為零用錢、生活費者
    ，均屬應交回告訴人之款項之情形下，仍加以收受，或經獲被告同意後，而自行
    花用之行為，是被告、共同被告乙○○及共犯丙○○，就侵占如附表所示之款項
    之行為，自有犯意聯絡及行為分擔。至被告乙○○雖於本院審理時辯稱：所有款
    項均是乙○○及丙○○拿去用，伊並無侵占行為云云，惟審之被告在偵審初期之
    供述，與事發時點最為接近，記憶較為清晰，復較少權衡利害得失、受他人干預
    或互相勾串供詞，比之事後翻異之詞，理應更為可採，在無其他事證可證明其嗣
  後翻異之詞與事實更為相符時，自不得任意捨棄渠等最初之供述而不採，因此在
    無事證證明被告於本院之辯解與事實相符之情形下，自難採信其嗣後更易之詞。
    況縱然被告未將收回之款項供作己用，然其將收回之款項發給或同意共同被告乙○○及共犯丙○○不繳回而挪為己用，與被告乙○○及共犯丙○○仍屬共犯結構
    ，而無解於其罪責，因此其辯稱並無侵占犯行云云，殊無足採。
  (五)綜上所述，被告所辯均無足採，本件事證明確，被告、共同被告乙○○及共犯丙○○三人共同連續侵占犯行，堪以認定，應予依法論科。
三、被告受僱於進誼公司，擔任特約協調人員，並以三人一組之方式，負責代進誼公
    司之客戶向其債務人協調債務清償事宜及收取債務人清償之款項等業務，為從事
    業務之人，故核被告所為，係犯刑法第三百三十六條第二項之業務侵占罪。又被
    告與共同被告乙○○、共犯丙○○就侵占如附表所示之款項，有犯意聯絡及行為
    分擔，均為共同正犯。被告如附表所示之多次犯行，時間緊接，方法相同，觸犯
    構成要件相同之罪名，顯係基於概括犯意為之，應依連續犯規定論以一罪，並加
    重其刑。被告前於八十三年間，因妨害自由案件，經臺灣高等法院高雄分院判處
    有期徒刑六月確定；又於同年因竊盜案件，經臺灣屏東地方法院判處有期徒刑一
    年六月確定，因此二部分不合於應定執行刑之要件，因而接續執行，甫於八十六
    年四月八日執行完畢（被告另於八十四年間因違反動產擔保交易法案件，經臺灣
    臺東地方法院判處拘役二十日確定，並於前揭有期徒刑執行完畢後，自八十六年
    四月九日起接續執行，至同年月二十八日始執行完畢，起訴書將之誤為有期徒刑
    執行完畢之日期），此有臺灣臺中地方法院檢察署刑案資料查註紀錄表及臺灣高
    等法院被告全國前案紀錄表各一份在卷可按，其受有期徒刑之執行完畢，五年之
    內再犯有期徒刑以上之罪，係屬累犯，應依刑法第四十七條之規定遞加重其刑。
    又被告所為如附表編號１其中1.、3.、4.及編號６之部分行為雖未據起訴，然被
    告此部分犯行，與前揭論罪科刑之犯行，有連續犯之裁判上一罪關係，應為起訴
    效力所及，本院自應併予審理。爰審酌被告正值壯年，竟不思循正途賺取金錢，
    而貪圖應繳回告訴人之款項，且犯罪金額非低，迄今尚未與告訴人達成和解，並
    賠償其損害，僅坦承部分犯行，顯未有徹底悔悟之意，態度不佳等一切情狀，量
    處如主文所示之刑。
四、共同被告乙○○俟到案後另行審結。
據上論斷，應依刑事訴訟法第二百九十九條第一項前段，刑法第二十八條、第五十六
條、第三百三十六條第二項、第四十七條，罰金罰鍰提高標準條例第一條前段，判決
如主文。
本件經檢察官戊○○到庭執行職務
中      華      民      國      九十三      年      十二    月    七    日
                                臺灣臺中地方法院刑事第四庭
                                    審判長法  官  張  靜  琪
                                          法  官  賴  妙  雲
                                          法  官  郭  妙  俐
右正本證明與原本無異。
如不服本判決，應於判決送達後十日內向本院提出上訴狀，上訴於臺灣高等法院臺中
分院( 須附繕本 )。
                                          書記官
中      華      民      國      九十三      年      十二    月    九    日
附表：
┌─┬─────┬─────┬───────┬─────┬────┬────┐
│編│ 客    戶 │ 債 務 人 │  收取債務或  │ 收取金額 │收款方式│ 備  註 │
│號│ 債權總額 │          │   匯款時間   │（新臺幣）│    │        │
│  │（新臺幣）│          │              │          │        │        │
├─┼─────┼─────┼───────┼─────┼────┼────┤
│  │          │          │1.91年２月７日│100000元  │由丙○○│2.部分匯│
│１│ 紀 文 都 │ 湯 錦 宏 │              │          │收取現金│入甲○○│
│  │ 566000元 │          ├───────┼─────┼────┤設於臺中│
│  │          │          │2.91年５月日│68790元   │匯入王登│二信水湳│
│  │          │          │              │          │貴帳戶  │分社帳號│
│  │          │          ├───────┼─────┼────┤00000000│
│  │          │          │3.91年７月日│10000元   │匯入黃文│08310帳 │
│  │          │          │              │          │彬帳戶  │號內；3.│
│  │          │          ├───────┼─────┼────┤部分匯入│
│  │          │          │4.91年９月日│10000元   │匯入王鳴│黃文彬00│
│  │          │          │              │          │煌帳戶  │00000000│
│  │          │          ├───────┼─────┼────┤6133號帳│
│  │          │          │5.91年月６日│5000元    │匯入王登│戶內；4.│
│  │          │          │              │          │貴帳戶  │部分匯入│
│  │          │          ├───────┼─────┼────┤王鳴煌00│
│  │          │          │6.92年１月日│10000元   │匯入王登│00000000│
│  │          │          │              │          │貴帳戶  │6702號帳│
│  │          │          ├───────┼─────┼────┤戶內；5.│
│  │          │          │7.92年３月日│10000元   │匯入王登│至8.匯入│
│  │          │          │              │          │貴帳戶  │甲○○00│
│  │          │          ├───────┼─────┼────┤00000000│
│  │          │          │8.92年７月４日│10000元   │匯入王登│9379帳號│
│  │          │          │              │          │貴帳戶  │內      │
├─┼─────┼─────┼───────┼─────┼────┼────┤
│２│ 尤 琦 如 │ 秦 偃 鎮 │   不   詳    │5000元    │由乙○○│        │
│  │ 100000元 │          │              │          │收取    │        │
├─┼─────┼─────┼───────┼─────┼────┼────┤
│３│ 陳 明 火 │ 顏 水 彬 │1.91年３月日│30000元   │均由阮忠│        │
│  │ 380000元 │          ├───────┼─────┤彬收取  │        │
│  │          │          │2.91年４月日│55000元   │        │        │
├─┼─────┼─────┼───────┼─────┼────┼────┤
│４│ 廖 文 宗 │ 辛 成 祥 │   不    詳   │140000元  │由乙○○│        │
│  │ 140000元 │          │              │          │收取    │        │
├─┼─────┼─────┼───────┼─────┼────┼────┤
│５│中區建材有│ 黃 森 鐘 │   不    詳   │1.70000元 │由乙○○│        │
│  │限公司（代│          │              │  現金    │收取    │        │
│  │表人：黃金│          │              │2.70000元 │        │        │
│  │華）      │          │              │  支票    │        │        │
│  │ 350000元 │          │              │          │        │        │
├─┼─────┼─────┼───────┼─────┼────┼────┤
│６│ 王 寶 桂 │ 陳 幸 珠 │91年８月日  │5000元    │匯入王登│帳號0020│
│  │          │          │              │          │貴帳戶  │00000000│
│  │          │          │              │          │        │79      │
└─┴─────┴─────┴───────┴─────┴────┴────┘
備註：
(一)以上合計新臺幣五十九萬八千七百九十元。
(二)編號１中1.、3.、4.部分未據起訴；8.部分收取日期起訴書誤載為92年４月日。
(三)編號６部分未據起訴。
附錄論罪科刑法條
刑法第三百三十六條
對於公務上或因公益所持有之物，犯前條第一項之罪者，處一年以上七年以下有期徒
刑，得併科五千元以下罰金。
對於業務上所持有之物，犯前條第一項之罪者，處六月以上五年以下有期徒刑，得併
科三千元以下罰金。
前二項之未遂犯罰之。
